臺灣高等法院民事判決　　　　　　　　 93年度上易字第974號
上　訴　人　甲○○○○○○
訴訟代理人　牟光先律師
被 上訴 人　乙○○
訴訟代理人　黃丁風律師
　　　　　　黃雅羚律師
複 代理 人　黃敬唐律師
當事人間損害賠償事件，上訴人對於民國九十三年九月十七日臺
灣基隆地方法院九十三年訴字第五七號第一審判決提起上訴，本
院於九十三年十二月二十一日言詞辯論終結，判決如下：
    主      文
原判決關於駁回上訴人後開第二項之訴部分暨訴訟費用之裁判均
廢棄。
被上訴人應給付上訴人新台幣參萬貳仟元及自民國九十三年三月
十日起至清償日止按年息百分之五計算之利息。
其餘上訴駁回。
第一、二審訴訟費用由被上訴人負擔百分之五，餘由被上訴人負
擔。
    事實及理由
一、上訴人起訴主張：伊原有基隆市○○路二十巷六號五樓房屋
    及其基地，並在該屋比鄰之平台上建造面積為四八．三三平
    方公尺之違章建物（下稱系爭房屋）。嗣伊因無力繳納房屋
    貸款，上開義一路二十巷六號五樓之房屋及基地遭查封，於
    民國八十年七月間由被上訴人拍定。詎被上訴人明知系爭房
    屋並未在拍賣範圍內，伊仍為系爭房屋之所有權人，竟自同
    年九月起強行占用系爭房屋至九十二年三月七日止，被上訴
    人無權占用系爭房屋之行為，業已侵害伊之所有權，爰依侵
    權行為之法律關係提起本訴，請求被上訴人給付自拆除間隔
    牆壁之次月即八十年十月份起至執行交屋之上一個月即九十
    二年二月止共計一百三十七個月，按月以新台幣（下同）一
    萬元計算之相當租金損害賠償等語。並聲明：(一)原判決廢棄
    。(二)被上訴人應給付上訴人一百三十七萬元，並自起訴狀繕
    本送達翌日（九十三年三月十日）起至清償日止，按年息百
    分之五計算之利息（原審為上訴人敗訴之判決）。
二、被上訴人則以：伊於八十年七月間經法院拍定取得基隆市○
    ○路二十巷六號五樓房屋及其基地之所有權，當時執行法院
    將系爭房屋併同拍賣，因此在法院判決伊應將系爭房屋返還
    上訴人前，伊並非無權占有系爭房屋。且系爭房屋在八十年
    四月間原法院執行處到場履勘前，已因違章建築而遭基隆市
    政府於屋頂上拆除一個大洞，無法遮陽避雨，亦無水電及衛
    浴設備，根本無法居住使用，伊十餘年來均未加以居住利用
    ，根本無占有之事實行為，上訴人無損害之情事發生。再系
    爭房屋乃無權占用伊及其他共有人之基地，經伊起訴請求上
    訴人拆除系爭房屋，業經原審法院另案判決確定。故本件實
    係上訴人所有之系爭房屋無權占用伊及其他共有人之土地，
    而非伊無權占用上訴人所有之系爭房屋等語，資為抗辯。並
    聲明：上訴駁回。
三、查系爭房屋於八十年四月之前即因違章建築之故，遭基隆市
    政府在其屋頂處拆除一個大洞，迄九十二年三月七日點交予
    上訴人時，該大洞自始至終均存在，並有上述各執行卷之勘
    驗筆錄、照片及本件上訴人提出之現場照片可佐；又系爭房
    屋經原審法院判決為上訴人所有，被上訴人須將系爭房屋返
    還上訴人，並已確定，有上訴人提出之原審法院八十九年度
    簡上更字第一號民事判決影本一份；而系爭房屋因無權占用
    被上訴人及其他共有人之基地，經原審法院另案判決確定，
    上訴人應拆屋還地，此有被上訴人所提原審法院九十二年度
    簡上字第三三號民事判決影本一份（原審卷第十至十七、三
    四至三六、八六頁），復為兩造所不爭執，均堪信為真實。
四、上訴人主張因被上訴人無權占用系爭房屋，侵害伊之所有權
    ，爰依侵權行為法律關係，請求被上訴人賠償自八十年十月
    份起至九十二年二月止共計一百三十七個月，按月一萬元之
    相當租金損害云云。被上訴人則稱，系爭房屋係伊向法院併
    同拍賣所得，故在法院判決伊應將系爭房屋返還上訴人前，
    伊並非無權占有系爭房屋，且系爭房屋屋頂有一個大洞，無
    法遮陽避雨，亦無水電及衛浴設備，根本無法居住使用，伊
    十餘年來均未加以居住利用，並無占有之事實，上訴人亦無
    損害之發生。再者系爭房屋乃無權占用伊及其他共有人之基
    地等語，是兩造間之爭執點厥為被上訴人占用系爭房屋是否
    侵權行為？茲論析如下：
  (一)按因故意或過失，不法侵害他人之權利者，負損害賠償責任
    ，民法第一百八十四條第一項定有明文。依上述條文規定，
    行為人須負侵權行為損害賠償之責者，首須具備有故意或過
    失之主觀可歸責性，其理甚明。查系爭房屋固於九十年十月
    三十一日經原審法院判決確定為上訴人所有，被上訴人須負
    遷讓返還之責。惟被上訴人於八十年七月間經拍賣取得基隆
    市○○路二十巷六號五樓房屋及其基地之所有權之時，執行
    法院係認定系爭房屋為前開合法房屋之附屬建物，已併同拍
    賣並函知兩造上情之事實，業據本院依職權調取原審法院民
    事執行處八十年度執字第二九三號拍賣抵押物之案卷查明無
    訛。雖執行法院上開認定並無確定實體權利關係之效力，惟
    就被上訴人而言，其受執行法院函知系爭房屋已併同拍賣，
    則其以系爭房屋之所有權人自居而占有、使用系爭房屋，難
    認不法。尤以上訴人在其合法房屋遭拍賣後，針對系爭房屋
    之所有權誰屬而提出為數甚夥之民、刑事訴訟，在原審法院
    八十九年度簡上更字第一號判決確定前，系爭房屋所有權誰
    屬，仍處於爭訟未明之狀態，故自八十年七月起至九十年十
    月三十一日上開案件判決確定止，被上訴人縱有占用系爭房
    屋之行為，亦係根據執行法院所為之認定，在此情況下，被
    上訴人實無從預見、注意將來訴訟結果，法院會將系爭房屋
    之所有權認定為上訴人所有，自難認被上訴人占用系爭房屋
    之行為具有故意、過失而侵害上訴人所有權之主觀可歸責性
    存在。依上說明，被上訴人此部分之行為既不具主觀之可歸
    責性，自無由構成侵權行為，當然無庸對上訴人負損害賠償
    之責任。
  (二)次就九十年十月三十一日原審法院八十九年度簡上更字第一
    號判決確定後言，被上訴人並未依該號判決之內容遷讓交還
    系爭房屋，反而遲至九十二年三月七日始經原審法院民事執
    行處強制點交系爭房屋予上訴人，此亦經本院依職權調取原
    審法院民事執行處九十年度執字第五三六０號遷讓房屋案卷
    查明屬實。由是觀之，被上訴人自九十年十一月一日起至九
    十二年三月七日止，無權占用系爭房屋，應對上訴人負損害
    賠償之責。雖被上訴人辯稱系爭房屋屋頂有一個大洞，無法
    遮陽避雨，亦無水電及衛浴設備，根本無法居住使用，伊十
    餘年來均未加以居住利用，根本無占有之事實行為，上訴人
    亦無損害之發生云云。惟依上訴人所提基隆市政府工務局七
    十九年二月二十八日七九基府工館字第○九四四五號函中載
    明：「說明二上開地址（坐落本市○○區○○路二十巷六號
    房屋五樓平台加蓋建築物）經查係合法房屋（領有基使字
    第○二四八號使用執照），惟依核准圖說其加蓋面積不得超
    過現有平台面積二分之一，並應考慮出入口留設位置以方便
    平台避難使用。」等語，且由上訴人提出之照片四紙（本院
    卷第三七頁、原審卷第九五頁），足見上訴人所加蓋部分，
    即為系爭房屋部分（現有平台面積二分之一部分），非被上
    訴人所指有一個大洞之建築物部分（即剩餘二分之一部份，
    下稱庭院部份），且於系爭房屋與庭院之間，有隔間牆壁以
    作區隔，此有上開照片可證，足認系爭房屋係獨立且有使用
    價值之建築物，被上訴人所辯不足採。
  (三)按占有僅占有人對於物有事實上管領力為已足，不以其物放
    置於一定處所，或標示為何人占有為生效條件（最高法院五
    十三年台上字第八六一號判例意旨參照）。本件被上訴人雖
    辯稱伊十餘年來均未加以居住利用，根本無占有之事實行為
    ，上訴人亦無損害之發生云云，然系爭房屋及庭院部份，自
    被上訴人拍定時起，即置於被上訴人實力管理支配之下，且
    被上訴人業因裝潢重建系爭建物及庭園部份，而違反建築法
    中關於強制拆除之建築物重建之規定，由原審法院刑事庭以
    九一年度基簡字第三七五號刑事判決被上訴人拘役五十日，
    有該判決影本在卷可按。依上開判例意旨，被上訴人對於系
    爭房屋有事實上管理力已堪認定，故被上訴人辯稱伊十餘年
    來均未加以居住利用，根本無占有之事實行為云云，亦不足
    採。
  (四)被上訴人自九十年十月三十一日原審法院八十九年度簡上更
    字第一號判決確定後，即未遷讓交還系爭房屋，而上訴人請
    求相當於租金之損害至九十二年二月止，故被上訴人應給付
    上訴人自九十年十一月一日起至九十二年二月止，共計十六
    個月之損害。又上訴人提出系爭房屋所在第六樓層之房屋租
    賃契約書，主張每月之租金損失為一萬元云云（原審卷第十
    九頁），惟查，上訴人所提出用以參考之同址六樓房屋租賃
    契約書，其每月租金雖載明為一萬二千元，惟依契約所載，
    該屋附有冷氣機、冰箱、彈簧床、化妝台、沙發桌、衣櫃、
    熱水器、抽油煙機、廚具設備、電話等生活用品，本院審酌
    系爭房屋空無一物，並未裝潢，並系爭房屋無權占用被上訴
    人及其他共有人之基地等一切情狀，認上訴人所請求之每月
    相當於租金之損失以二千元為適當。上訴人逾此部分之請求
    ，則無理由，不應准許。
  (五)依上說明，被上訴人自九十年十一月一日起至九十二年二月
    止，共計十六個月無權占用上訴人系爭房屋，造成上訴人每
    月二千元之相當於租金損害，合計共三萬二千元。
五、綜上所述，上訴人依侵權行為之法律關係，請求被上訴人給
    付上訴人三萬二千元，及自九十三年三月十日起至清償日止
    ，按年息百分之五計算之利息，為有理由，應予准許。上訴
    人逾此部分之請求，為無理由，應予駁回。原審就上開被上
    訴人應給付三萬二千元本息部分，為上訴人敗訴之判決，並
    駁回其假執行之聲請，尚有未洽，上訴意旨求予廢棄改判，
    為有理由，爰由本院予以廢棄改判如主文第二項所示。至於
    上訴人之請求不應准許部分，原判決為上訴人敗訴之判決，
    並駁回該部分假執行之聲請，經核於法並無不合，上訴意旨
    仍執陳詞，求予廢棄改判，為無理由，應駁回其上訴。
六、本件事證已臻明確，兩造其餘攻擊防禦方法及舉證，經審酌
    後核與判決結果無影響，爰不一一論述，併此明。
七、據上論結，本件上訴為一部有理由，一部無理由，依民事訴
    訟法第四百五十條、第四百四十九條第一項、第七十九條，
    判決如主文。
中　　華　　民　　國　　94　　年　　1 　　月　　4 　　日
                  民事第十五庭審判長法　官  劉靜嫻
　　　　　　　　　　      　　　　　法　官  陳昆煇
                                    法  官  游明仁
正本係照原本作成。
不得上訴。
中　　華　　民　　國　　94　　年　　1 　　月　　7 　　日
                                    書記官  于  誠
